臺灣彰化地方法院民事判決
111年度重訴字第47號
原      告  陳瑞龍（原名陳瑞源）  

            陳瑞煋
被      告  陳靜儀（鄭寶蘭之繼承人）

            陳佳瑋（鄭寶蘭之繼承人）

            陳泳杰（鄭寶蘭之繼承人）

            陳泳任（鄭寶蘭之繼承人）

上列當事人間請求塗銷抵押權登記等事件，本院於民國111年8月
25日言詞辯論終結，判決如下：
    主  文
被告應就其被繼承人鄭寶蘭所遺如附表所示之抵押權辦理繼承登
記。
被告應將如附表所示抵押權設定登記予以塗銷。
訴訟費用由被告連帶負擔。
    事實及理由
壹、程序方面（本件所有原告下合稱原告，所有被告下合稱被告
    ，單指一人則逕稱其姓名）：
　　陳靜儀受合法通知，未於最後言詞辯論期日到場，核無民事
    訴訟法第386條各款所列情形，爰依原告之聲請，由其一造
    辯論而為判決。
貳、兩造陳述：
　一、原告主張：
　　㈠彰化縣○○市○○段○○○段000000號地號土地、同段第3378建號
      建物（下稱系爭建物，與前揭土地下合稱系爭不動產）為
      伊共有，於民國84年5月15日設定如附表所示之抵押權（
      下稱系爭抵押權）予訴外人即被告之被繼承人鄭寶蘭；惟
      系爭抵押權為假設定，目的係鄭寶蘭為伊保住系爭不動產
      而設定，實際上伊與鄭寶蘭在系爭抵押權存續期間並無債
      權債務關係，被告應就系爭抵押權所擔保之債權存在負舉
      證責任。嗣鄭寶蘭於98年9月13日死亡，被告為鄭寶蘭之
      繼承人，且均未向法院聲明拋棄繼承，系爭抵押權即由被
      告繼承取得。是系爭抵押權所擔保之債權既不存在，抵押
      權亦失所附麗，被告為鄭寶蘭之繼承人，伊自得請求被告
      塗銷系爭抵押權登記。
　　㈡又系爭抵押權所擔保債權清償日期為85年5月11日，而抵押
      債權之消滅時效為15年，故至100年5月11日被告對系爭抵
      押權因15年不行使權利而請求權時效消滅。又依民法第88
      0條規定，至105年5月11日系爭抵押權因被告於所擔保債
      權之消滅時效完成後，5年間不行使而消滅。
　　㈢為此，爰依民法第767條第1項中段及繼承之法律關係，提
      起本件訴訟，請求被告應就系爭抵押權辦理繼承登記及被
      告應塗銷系爭抵押權登記等語。
　　㈣並聲明：如主文第1、2項所示。
　二、被告辯稱：
　　㈠陳佳瑋、陳泳杰、陳泳任：
　　 ⒈伊父母陳瑞迋、鄭寶蘭生前曾對伊說原告有欠渠等金錢，
       原告於伊父母生前都有還錢。伊父親於105年9月26日過
       世後，陳瑞龍亦於守靈期間向在場之陳泳杰表示每月會
       攤還新臺幣（下同）5,000元，還完上開債務後被告須無
       條件塗銷系爭抵押權等語，嗣於105年12月19日起，陳瑞
       龍每月均自其帳戶匯款5,000元至陳泳任之彰化南郭郵局
       帳戶。又陳瑞龍以通訊軟體LINE表明扣除這幾年匯款15
       萬元，還剩十幾萬元未還，請求被告先塗銷系爭抵押權
       設定使其得以貸款後，再一次還清對伊母親即鄭寶蘭之
       債務等語，足認陳瑞龍與鄭寶蘭間確實存在借貸關係。
       又陳瑞龍以其為發票人，分別開立支票號碼：AS0000000
       、AS0000000，發票日期各為：90年1月6日、90年1月31
       日之支票2紙（下合稱系爭支票），顯為清償系爭抵押權
       所擔保之債務。
　　 ⒉原告既已表示曾向陳瑞迋、鄭寶蘭償還部分金額，並有後
       續之每月匯款5,000元行為，憑此足以推知原告已有承認
       之意思，被告前開匯款行為已生時效中斷之效力，是本
       件債權之消滅時效應自110年11月30日重行起算，並未罹
       於時效等語。
　　㈡陳靜儀未於最後言詞辯論期日到場，惟依其先前陳述及所
      提書狀，其答辯要旨亦同上所述。
　　㈢並聲明：原告之訴駁回。
參、本院之判斷：
  一、系爭不動產為原告所有，於84年5月15日設定如附表所示
      之系爭抵押權予被告母親鄭寶蘭，嗣鄭寶蘭於98年9月13
      日死亡，其配偶即被告父親陳瑞迋於105年9月26日死亡，
      被告為鄭寶蘭之繼承人，有系爭不動產登記第一類謄本、
      繼承系統表、戶籍謄本在卷可稽（見本院卷第57至75頁）
      ，且為兩造所不爭執，是此部分之事實，堪信為真實。
  二、原告主張系爭抵押權及其所擔保之債權均不存在，有無理
      由？
      原告主張系爭抵押權為假設定，實際上原告與鄭寶蘭在系
      爭抵押權設定時並無債權債務關係存在，依抵押權之從屬
      性，系爭抵押權自無從存在等情，為被告所否認，並以前
      詞置辯。經查：
　　㈠按抵押權為擔保物權，以擔保之債權存在為前提，倘擔保
      債權並未發生，抵押權即失所附麗，縱有抵押權登記，亦
      屬無效，抵押人得請求塗銷（最高法院103年度台上字第3
      93號判決要旨參照）。次按確認法律關係不存在之訴，如
      被告主張其法律關係存在時，應由被告負舉證責任；原告
      請求確認系爭抵押債權不存在，被告抗辯該債權存在時，
      自應由被告就系爭抵押債權存在之事實，負舉證責任（最
      高法院108年度台上字第1661號判決要旨參照）。再按抵
      押權所擔保之債權，其種類及範圍，屬於抵押權之內容，
      固可由契約當事人自行訂定，此觀民法第861條但書規定
      可明，然抵押權為不動產物權，依法應經登記始生物權之
      效力，非經登記不生效力，抵押權人僅能依設定登記內容
      行使其權利，以符登記公示原則（最高法院72年台上字第
      2432號裁判、102年度台上字第2069號判決要旨參照）。
　　㈡依系爭不動產之登記謄本記載，系爭抵押權係擔保債權額7
      00萬元、存續期間自84年5月12日起至85年5月11日止、清
      償日期為85年5月11日、債務人為原告、權利人為鄭寶蘭
      之債權（本院卷第57頁至第67頁，詳如附表）。然因系爭
      抵押權登記日期為84年5月15日，相關申請登記資料已逾
      保存年限銷毀而無從提供等情，有彰化縣地政事務所111
      年5月12日彰地一字第1110004588號函附卷可參（本院卷
      第103頁），該函文所附系爭不動產人工紙本登記簿第一
      類謄本及異動索引內容（本院卷第105至147頁），與原告
      所陳報系爭不動產登記第一類謄本所載內容相同，並無其
      他更詳細之資料可供查考。而核諸上開公示之內容，系爭
      抵押權應為普通抵押權，則關於系爭抵押權「存續期間」
      之約定與登記，固於在法律上不具任何意義（最高法院87
      年度台上字第727號判決要旨參照），然依上開記載可知
      ，系爭抵押權所擔保之債權額為700萬元，且清償日期為8
      5年5月11日。從而原告主張系爭抵押權所擔保之債權不存
      在，為被告所否認，依前揭說明，自應由被告就鄭寶蘭對
      原告確實存有清償期為85年5月11日之700萬元債權負舉證
      責任。
　　㈢查就前揭待證事實，被告於言詞辯論期日多次自承：伊父
      母生前有跟伊說原告有欠錢，但是欠多少伊不清楚，有無
      設定抵押權伊也不清楚；伊從來沒有要求原告要還伊700
      多萬元等語（本院卷第172頁、第254頁），難認被告就鄭
      寶蘭對原告確實存有清償期為85年5月11日之700萬元債權
      乙情，已盡舉證之責。另徵諸證人高秋霞（即原告的大嫂
      ）於本院審理時證述：伊知道鄭寶蘭就系爭不動產有設定
      系爭抵押權，是伊先生即原告哥哥跟伊說的，那是假的設
      定，當時原告還年輕，希望盡可能保住系爭不動產，才設
      定抵押權等語（本院卷第242至245頁）。證人洪雅婷（即
      原告的三嫂）於本院審理時證述：因原告以前沒有工作，
      鄭寶蘭擔心陳瑞龍在外積欠賭債影響系爭不動產，故系爭
      抵押權設定目的是要把系爭建物留給原告，原告與鄭寶蘭
      當時應無金錢往來等語（本院卷第245至247頁）。證人陳
      淑雯（即原告姊姊）於本院審理時證述：系爭抵押權是虛
      設抵押權，是伊二哥（即陳瑞迋）及二嫂鄭寶蘭要保護系
      爭建物而設定，避免陳瑞龍外面的債主來查封，設定系爭
      抵押權時原告與鄭寶蘭沒有任何金錢往來或借貸關係等語
      （見本院卷第247至249頁）。證人陳珮琳（即陳瑞龍前妻
      ）於本院審理時證述：設定系爭抵押權時陳瑞龍有負債，
      且有開票給人家，陳瑞龍母親擔心若系爭建物被人查封，
      老人家沒房可住，因此伊二哥（即陳瑞迋）及二嫂鄭寶蘭
      提議做假設定抵押權，以保住系爭建物，設定系爭抵押權
      時原告與鄭寶蘭並無金錢往來或借貸關係等語（本院卷第
      250至252頁）。可知系爭抵押權設定時，原告與鄭寶蘭間
      實際並無債權債務關係；係陳瑞迋及鄭寶蘭顧慮陳瑞龍之
      債權人對系爭不動產強制執行，方於系爭不動產設定系爭
      抵押權。
　　㈣被告抗辯：原告於85年5月11日未能依約全部清償，故而延
      期清償債務；伊父親陳瑞迋於105年9月26日死亡，陳瑞龍
      於守靈期間表示每月會攤還5,000元，另表明扣除這幾年
      匯款15萬元，還剩十幾萬元未還；且於105年12月19日起
      每月均匯款5,000元至陳泳任郵局帳戶云云（本院卷第149
      頁、第223頁至第224頁），並提出陳泳任郵政存簿儲金簿
      、陳瑞龍與被告通訊軟體LINE對話紀錄為證（本院卷第15
      1頁至第152頁、第227頁至第233頁）。對此陳瑞龍則主張
      ：每月還款5,000元是為與鄭寶蘭相互投資所衍生之債務
      ，而相互投資是90幾年的事情，與系爭抵押權設定沒有關
      係等語，徵諸證人高秋霞、陳淑雯亦於本院審理時均證述
      ：陳瑞龍與鄭寶蘭於設定系爭抵押權後固有後續投資、借
      貸關係，但與系爭抵押權設定無關等語（本院卷第243、2
      49頁）。復參以被告前揭所謂原告延期清償85年5月11日
      債務等情，並未舉證以實其說；另陳瑞龍縱於訴訟外自承
      扣除這幾年匯款15萬元，還剩十幾萬元未還等語，亦與系
      爭不動產登記謄本公示所記載系爭抵押權所擔保之債權額
      為700萬元之金額差距甚遠；佐諸陳瑞龍為上開表示時間
      點為105年9月、匯款日期更為同年12月後，距登記所公示
      85年5月11日清償日期相距已逾20年，難以憑此逕認陳瑞
      龍匯款行為與系爭抵押權所擔保之債權有關。堪認系爭抵
      押權設定後，鄭寶蘭縱對陳瑞隆存有債權，亦非系爭抵押
      權擔保範圍。被告前揭所辯，自難憑取。
　　㈤被告復辯稱：陳瑞龍曾以其為發票人，開立系爭支票顯為
      清償系爭抵押權之債務云云，對此陳瑞龍則主張：系爭支
      票係為另一借款92萬元賭債而簽發等語。經查被告未提出
      證據證明陳瑞龍開立系爭支票係為清償系爭抵押權所擔保
      之債權。況系爭支票之發票日分別為90年1月6日、90年1
      月31日，亦與登記公示清償日期85年5月11日迥異，難認
      系爭支票所生債權為系爭抵押權所擔保之債權。被告此部
      分所辯，亦非可採。
　　㈥綜上，被告既未能舉證證明系爭抵押權所擔保之債權存在
      ，則原告主張系爭抵押權所擔保債權不存在等情，應堪採
      信。原告對鄭寶蘭既未負有債務，竟設定系爭抵押權予鄭
      寶蘭以為其債務之擔保，則其抵押權設定登記，自因無擔
      保之債權存在而為無效。從而原告主張系爭抵押權及其所
      擔保之債權均不存在，為有理由。
  三、承前所述，系爭抵押權所擔保債權既不存在，則關於有無
      罹於消滅時效且已經過民法第880條5年除斥期間之爭點，
      自無庸審酌。
  四、原告訴請被告辦理繼承登記，並塗銷抵押權登記，有無理
      由？
　　㈠按因繼承、強制執行、徵收、法院之判決或其他非因法律
      行為，於登記前已取得不動產物權者，應經登記，始得處
      分其物權，民法第759條定有明文。而就抵押權辦理塗銷
      登記，乃直接對於不動產物權有所變動，性質上應屬處分
      行為。復按不動產權利之登記如有無效之原因，其登記名
      義人雖不能取得權利，惟此項登記仍不失為財產上之利益
      ，登記名義人死亡後，自應由其繼承人繼承；且為維持登
      記之連續性，應認在其繼承人辦理繼承登記前，真正權利
      人尚不得逕行請求塗銷該登記（最高法院87年度台上字第
      2667號判決、臺灣高等法院暨所屬法院109年法律座談會
      民事類提案第5號審查意見要旨參照）。在該繼承人為被
      告之情形，為求訴訟經濟，原告可就請求繼承登記及塗銷
      抵押權登記一併提起，即以一訴請求該死亡抵押權人之繼
      承人辦理繼承登記，並請求該繼承人於辦理繼承登記後塗
      銷之。經查系爭抵押權人鄭寶蘭已於98年9月13日死亡，
      系爭抵押權由被告所繼承，已如前述，惟被告尚未辦理繼
      承登記，揆之前開說明，原告請求被告塗銷系爭抵押權前
      ，應就系爭抵押權辦理繼承登記，即屬有據，應予准許。
　　㈡另按所有人對於妨害其所有權者，得請求除去之，民法第7
      67條第1項中段定有明文。依一般社會交易觀念，不動產
      存有抵押權登記影響所有權之完整性，並對其客觀交易價
      值有負面影響，若抵押權不存在或業已消滅，仍在不動產
      上存有抵押權登記者，係對所有權之妨害。查系爭抵押權
      及其所擔保之債權均不存在，業如前述，系爭抵押權設定
      登記與系爭不動產之實際權利狀態確有不符，該登記存在
      即有礙原告就系爭不動產所有權之圓滿行使，對於原告之
      所有權已有妨害，原告依民法第767條第1項中段規定，訴
      請被告就系爭抵押權辦理繼承登記後再為塗銷登記，即有
      理由。
肆、綜上所述，原告依民法第767條第1項中段及繼承之法律關係
    ，請求被告應就被繼承人鄭寶蘭所遺如附表所示之系爭抵押
    權辦理繼承登記後予以塗銷，為有理由，應予准許。
伍、本件事證已臻明確，兩造其餘攻擊防禦方法及證據，經核與
    判決結果不生影響，爰不予調查及一一論列，併此敘明。
陸、據上論結，本件原告之訴為有理由，依民事訴訟法第385條
    第1項前段、第85條第2項，判決如主文。
中　　華　　民　　國　　111 　年　　9 　　月　　16　　日
                  民事第一庭  法  官   徐沛然
以上正本係照原本作成。
如對判決上訴，應於判決送達後20日內向本院提出上訴狀。如委
任律師提起上訴者，應一併繳納上訴審裁判費。
中　　華　　民　　國　　111 　年　　9 　　月　　16　　日
                              書記官   游峻弦
附表：系爭抵押權
不動產種類 抵押權標的 抵押權人 設定權利範圍 抵押權設定登記收件年期、字號 擔保債權總金額（新臺幣） 抵押權存續期間 清償日期 債務人 設定義務人 土地 彰化縣○○市○○段○○○段000000號 鄭寶蘭 全部 84年、彰字第11839號 7,000,000元 自84年5月12日至85年5月11日 85年5月11日 陳瑞龍（原名陳瑞源）、陳瑞煋 陳瑞龍（原名陳瑞源）、陳瑞煋 建物 彰化縣○○市○○段○○○段0000號 鄭寶蘭 全部 84年、彰字第11839號 7,000,000元 自84年5月12日至85年5月11日 85年5月11日 陳瑞龍（原名陳瑞源）、陳瑞煋 陳瑞龍（原名陳瑞源）、陳瑞煋